ACORDAO-COMPLETO-2367749

ACÓRDÃO 2031/2019 ATA 33/2019 - PLENÁRIO

VISTO, relatado e discutido o presente relatório de auditoria realizada na Companhia Hidro Elétrica do São Francisco, com o objetivo de fiscalizar as obras de ampliação e reforço da subestação Recife II;
	ACORDAM os Ministros do Tribunal de Contas da União, reunidos em sessão Plenária, ante os fundamentos apresentados pelo Relator, em:
	9.1. dar ciência à Companhia Hidro Elétrica do São Francisco, com fundamento no art. 7º da Resolução-TCU 265/2014, que critérios de medição e pagamento de itens de fornecimento que ocorram previamente à entrega efetiva dos bens são considerados adiantamento e devem ser precedidos de garantia específica, conforme jurisprudência deste Tribunal de Contas;
	9.2. encaminhar cópia desta decisão à Chesf e à Eletrobras; e
	9.3. encerrar o presente processo, com fundamento no art. 169, inciso V, do Regimento Interno do Tribunal de Contas da União.

Auditoria realizada nas obras de ampliação e reforço da subestação Recife II.

Companhia Hidro Elétrica do São Francisco (Chesf).

3. Interessados: Congresso Nacional.

13.1. Ministros presentes: José Mucio Monteiro (Presidente), Walton Alencar Rodrigues, Raimundo Carreiro, Ana Arraes, Bruno Dantas e Vital do Rêgo (Relator).
13.2. Ministros-Substitutos convocados: Augusto Sherman Cavalcanti e André Luís de Carvalho.
13.3. Ministro-Substituto presente: Weder de Oliveira.

VITAL DO RÊGO

Transcrevo a seguir, com os ajustes de forma pertinentes, o relatório elaborado por equipe de auditores da Secretaria de Fiscalização de Infraestrutura de Energia Elétrica – SeinfraElétrica (peça 23) , endossado pelos dirigentes da respectiva unidade especializada (peças 24 e 25) .
Resumo
Trata-se de auditoria autorizada pelo Acórdão 835/2019-TCU-Plenário (TC 029.671/2018- 3, lista do Fiscobras 2019) e realizada na empresa Companhia Hidro Elétrica do São Francisco (Chesf) – vinculada à Eletrobras/Ministério de Minas e Energia (MME) , no período compreendido entre 17/6/2019 e 16/8/2019. 
A auditoria teve por objetivo fiscalizar as obras de ampliação e reforço da subestação Recife II, em Pernambuco. 
A partir do objetivo do trabalho e a fim de avaliar em que medida os recursos estão sendo aplicados de acordo com a legislação pertinente, formularam-se as questões adiante indicadas: 
a) Questão 1: O orçamento do edital e do contrato encontram-se devidamente detalhados (planilha de quantitativos e preços unitários) , acompanhados das composições de todos os custos unitários dos serviços associados e os preços definidos são compatíveis com os valores de mercado?
b) Questão 2: O projeto básico contém informações suficientes para balizar as propostas apresentadas pelos licitantes e, em conjunto com o projeto executivo, encontra-se em conformidade com as Resoluções Autorizativas da Aneel?
c) Questão 3: O procedimento licitatório foi regular?
d) Questão 4: A formalização do contrato atendeu aos preceitos legais e sua execução foi adequada?
Os trabalhos foram realizados em conformidade com as Normas de Auditoria do Tribunal de Contas da União (Portaria-TCU 280, de 8/12/2010, alterada pela Portaria-TCU 68, de 30/6/2011) e com observância aos Padrões de Auditoria de Conformidade estabelecidos pelo TCU (Portaria - Segecex 26, de 19/10/2009) . 
Para a realização deste trabalho, foram utilizadas as diretrizes do roteiro de auditoria de conformidade do TCU, tendo sido elaboradas matrizes de planejamento e de achados. Além disso, para responder às questões de auditoria levantadas, foram utilizadas técnicas de análise documental, conferência de cálculos, pesquisas em sistemas informatizados, confronto de informações e documentos, entrevistas, visita em campo, bem como foram efetuadas comparações com a legislação pertinente e com a jurisprudência do Tribunal de Contas da União, a respeito de licitação e contratação de obras. O volume de recursos fiscalizados alcançou o montante de R$ 25.980.209.71 (data base março/2017) , que corresponde ao valor do contrato analisado. 
A principal constatação foi “Adiantamento de pagamento sem as devidas garantias contratuais” (achado III.1) . 
Incluem-se, entre os benefícios estimados desta fiscalização, a melhora na definição dos critérios de medição/pagamento dos contratos da estatal, o incremento na expectativa de controle e o aprimoramento dos controles internos da empresa auditada. 
A proposta de encaminhamento para a impropriedade identificada neste trabalho contempla ciência à Chesf. 
Por fim, informa-se que a relatoria desse processo foi atribuída ao Ministro Vital do Rêgo, em observância ao art. 9º da Resolução-TCU 280, de 15 de junho de 2016, por meio do qual ficou estabelecido que os processos constituídos em razão de fiscalização de obras públicas serão sorteados entre os ministros e os ministros-substitutos.
I. Apresentação
1. Trata-se de auditoria autorizada pelo Acórdão 835/2019-TCU-Plenário, relator Min. José Múcio (TC 029.671/2018- 3, lista do Fiscobras 2019) , realizada na empresa Companhia Hidro Elétrica do São Francisco (Chesf) – vinculada à Eletrobras/Ministério de Minas e Energia (MME) , no período compreendido entre 17/6/2019 a 26/7/2019.
2. A presente ação de controle foi coordenada e supervisionada pela Secretaria de Fiscalização de Infraestrutura de Energia Elétrica (SeinfraElétrica) , sendo registrada sob o Fiscalis 71/2019 (TC Processo 015.749/2019-3) .
3. O objeto desta auditoria foi o Contrato CTNI-90.2016.2900.00, firmado entre a Chesf e o consórcio formado pelas empresas Grid Solutions Transmissão de Energia Ltda. (CNPJ 05.356.949/00001-42) e Enpecel Engenharia Ltda. (CNPJ 10.352.056/0001-69) , no valor de R$ 25.980.209,71 (data base março/2017) , visando a ampliação da subestação (SE) Recife II, a qual foi autorizada por meio da Resolução Autorizativa Aneel 6.137/2016.
I.1. Importância socioeconômica
4. A Subestação (SE) Recife II está situada na Rodovia PE 7, km 20, Jaboatão dos Guararapes – PE. Possui capacidade instalada de 2400 MVA, nas tensões 500 kV/ 230 kV, sendo uma das principais subestações do Estado de Pernambuco.
5. Por meio da Portaria 43, de 4/2/2013, o Ministério de Minas e Energia criou grupo de trabalho formado por representantes do MME, Agência Nacional de Energia Elétrica (Aneel) , Empresa de Pesquisa Energética (EPE) , Operador Nacional do Sistema Elétrico (ONS) e Centro de Pesquisas de Energia Elétrica (Cepel) : com o objetivo de identificar e promover os aperfeiçoamentos da segurança elétrica, confiabilidade e de operação da Rede Básica do Sistema Interligado Nacional (SIN) . Neste trabalho, foram identificadas deficiências, principalmente nos arranjos de subestações e as mesmas necessitariam de complementação do arranjo e outras medidas (Evidência 1) .
6. Ao final deste trabalho, o MME propôs melhorias em diversas subestações, dentre as quais a SE Recife II. A partir dessas propostas, a Aneel autorizou a Chesf a implantar reforços nessa subestação por meio da Resolução Autorizativa Aneel 6.137, de 29/11/2016.
II. Introdução 
II.1. Deliberação que originou o trabalho 
7. Em cumprimento ao Acórdão 835/2019-TCU-Plenário, relator Min. José Múcio (Fiscobras 2019) , realizou-se a auditoria Companhia Hidro Elétrica do São Francisco, no período compreendido entre 17/6/2019 a 26/7/2019.
8. As razões que motivaram esta auditoria foram a materialidade e a importância da ampliação da SE para o setor elétrico, em especial para a infraestrutura elétrica do Estado de Pernambuco.
II.2. Visão geral do objeto 
9. Constitui objeto desta fiscalização as obras de ampliação e reforço da Subestação Recife II, autorizada pela Aneel na Resolução Autorizativa 6137/2016, de 29/11/2016.
10. As obras foram precedidas de licitação, na modalidade concorrência por menor preço, sob o número CN-1.90.2016.2900. O objeto da licitação incluiu:
10.1. Projetos civis, eletromecânicos e do sistema de proteção, controle e supervisão (MPCCS) ;
10.2. Fornecimento de equipamentos e materiais necessários para ampliação da SE Recife II, incluindo sobressalentes;
10.3. Seccionamento das barras de 230 kV;
10.4. Remanejamento da interligação de barra IB-1 e substituição de transformadores de corrente (TC) e disjuntores associados;
10.5. Remanejamento do reator de 500 kV;
10.6. Substituição de disjuntor e para-raios.
11. A sessão pública da concorrência ocorreu no dia 7/3/2017, na qual sagrou-se vencedor o consórcio formado pelas empresas Grid Solutions Transmissão de Energia Ltda. e Enpecel Energia pelo valor de R$ 25.980.209.71 (data base março/2017) , o que representou um desconto de 5,17% do valor estimado pela Chesf (Evidência 2, p. 3) . A assinatura do contrato ocorreu em 20/2/2018 (Evidência 3) .
12. Atualmente, as contratações realizadas por empresas públicas e sociedades de economia mista sujeitam-se às regras previstas na Lei 13.303 (Lei das Estatais) , de 30/6/2016 (publicada no DOU de 1º/7/2016) . Contudo, no caso da Chesf, por ter sido constituída antes da vigência da Lei das Estatais, tinha o prazo de até 1º/7/2018 para se adaptar às regras impostas por essa nova legislação, conforme art. 91 dessa mesma lei.
13. No caso da contratação objeto da análise desta fiscalização, as regras válidas durante o processo licitatório estão consubstanciadas primordialmente na Lei 8.666/1993, conforme parágrafo único do art. 1º desse normativo.
II.3. Objetivo e questões de auditoria 
14. A presente auditoria teve por objetivo fiscalizar as obras de ampliação e reforço da subestação Recife II (PE) .
15. A partir do objetivo do trabalho e a fim de avaliar em que medida os recursos estão sendo aplicados de acordo com a legislação pertinente, formularam-se as questões adiante indicadas:
a) Questão 1: O orçamento do edital e do contrato encontram-se devidamente detalhados (planilha de quantitativos e preços unitários) , acompanhados das composições de todos os custos unitários dos serviços associados e os preços definidos são compatíveis com os valores de mercado?
b) Questão 2: O projeto básico contém informações suficientes para balizar as propostas apresentadas pelos licitantes e, em conjunto com o projeto executivo, encontra-se em conformidade com as Resoluções Autorizativas da Aneel?
c) Questão 3: O procedimento licitatório foi regular?
d) Questão 4: A formalização do contrato atendeu aos preceitos legais e sua execução foi adequada?
II.4. Metodologia utilizada 
16. Os trabalhos foram realizados em conformidade com as Normas de Auditoria do Tribunal de Contas da União (Portaria-TCU 280, de 8 de dezembro de 2010, alterada pela Portaria-TCU 168 de 30 de junho de 2011) e com observância aos Padrões de Auditoria de Conformidade estabelecidos pelo TCU (Portaria-Segecex 26 de19 de outubro de 2009) .
17. Para a fase de execução da auditoria nos processos de contratação e execução dos serviços para a ampliação da SE Recife II foram realizadas: circularização de informações, técnicas de análise documental, conferência de cálculos, pesquisas em sistemas informatizados e confronto de informações e documentos. Valeu-se também da realização de entrevistas a profissionais da Chesf, visita ao sítio onde estão sendo realizadas as obras e visita ao depósito da Chesf, no município de Abreu e Lima (PE) , onde estão sendo armazenados os equipamentos já fornecidos. Além disso, foram elaboradas Matrizes de Planejamento e de Achados. 
18. A análise do projeto foi baseada na aderência com as Resoluções Autorizativas da Aneel e a adequação do projeto básico na orientação das propostas a serem apresentadas pelos licitantes.
19. Especificamente em relação à análise de aderência dos preços, foram realizados os seguintes procedimentos para o Contrato CTNI 90.2016.2900.00: análise do orçamento realizado pela Chesf, que serviu de base para a licitação; comparação do valor orçado pela Chesf com o banco de preços da Aneel; comparação do valor efetivamente contratado com o orçado pela Chesf e identificação de equipamentos similares no site ComprasNet. Como não foram encontradas irregularidades na verificação dos preços, o detalhamento dessa análise foi acostado à Evidência 10.
II.5. Limitações inerentes à auditoria 
20. Não houve limitações a esta auditoria.
II.6. Volume de recursos fiscalizados 
21. O volume de recursos fiscalizados alcançou o montante de R$ 25.980.209,71 (data base março/2017) .
II.7. Benefícios estimados da fiscalização 
22. Entre os benefícios estimados desta fiscalização (benefícios potenciais) , pode-se mencionar a melhora na definição dos critérios de medição/pagamento dos contratos da estatal, o incremento na expectativa de controle e o aprimoramento dos controles internos da empresa auditada. Além disso, entende-se que este trabalho tem o condão de colaborar para a melhoria de procedimentos adotados pela estatal na elaboração dos critérios de medição e pagamento de seus próximos empreendimentos, posto o achado apresentado.
III. Achados de auditoria 
III.1. Adiantamento de pagamento sem as devidas garantias contratuais.
Tipificação:
Falhas/impropriedades (F/I) 
Justificativa da tipificação:
Apesar da existência de irregularidade na forma de medição e pagamento do contrato, o risco de prejuízo aos cofres da estatal já foi mitigado pela entrega dos equipamentos na obra. 
Situação encontrada
23. Foi constatada a existência de itens de fornecimento de bens do Contrato CTNI90.2016.2900.00 com critérios de medição desassociados da execução física do empreendimento e em valores muito superiores aos produtos entregues pelo consórcio contratado, sem que a estatal tenha agido com a necessária cautela, exigindo seguros ou garantias para proteção desses valores, o que expõe o patrimônio da estatal ao risco de prejuízo, em razão da possibilidade de não contraprestação do fornecimento após o pagamento das medições intermediárias.
24. A cláusula 6.1.1 do Contrato CTNI90.2016.2900.00 define os eventos geradores de pagamentos para os equipamentos do seguinte modo (Evidência 3, p. 5) :
24.1. 10% (dez por cento) do valor do equipamento fornecido, após aprovação dos projetos;
24.2. 40% (quarenta por cento) do valor do equipamento fornecido, após os testes de fábrica;
24.3. 30% (trinta por cento) do valor do equipamento fornecido, após sua entrega e conferência pela CHESF;
24.4. 20% (vinte por cento) do valor do equipamento fornecido, após entrega dos manuais e catálogos.
25. Já a cláusula 6.1.1.4 define que o sistema de proteção MPCCSR e os cabos de controle terão o pagamento de 15% após a conclusão dos projetos de infraestrutura e mesa de comando.
26. Assim, verifica-se que 50% do valor dos equipamentos e 15% do valor dos sistemas de proteção e cabos de controle são pagos antes da entrega efetiva desses bens. Em caso de falência ou inadimplência da contratada, a Chesf terá pago esses valores sem ter recebido qualquer produto. Esse risco poderia ter sido mitigado por meio de garantias específicas para o adiantamento, mas a Chesf não exigiu qualquer seguro do consórcio construtor.
27. Em suma, os percentuais somados do adiantamento para todos os bens fornecidos equivalem a R$ 6.625.486,84 ou 25,5% do valor total do contrato.
28. Esse tipo de situação já foi observado por esta Corte de Contas em diversas outras auditorias envolvendo obras do setor elétrico, como apresentado na Tabela 1.
Tabela 1 - Outras auditorias em que foi constatado problema equivalente
	Nº Fiscalis
	TC
	Obra
	Estatal

	234/2011
	 Processo 006.251/2011-0
	Usina Eólia Mangue Seco 2
	Petrobrás

	271/2012
	Processo 007.173/2012-1
	Usina Eólica Casa Nova
	Chesf

	56/2015
	Processo 003.210/2015-4
	Usina Eólica Coxilha Seca, Capão do Inglês e Galpões
	Eletrosul

	65/2017
	Processo 005.124/2017-4 
	UTE Angra I e II-Contratos de Manutenção e Editais de Construção e Projetos 
	Eletronuclear

	70/2017
	Processo 005.561/2017-5 
	LT Santo Angelo-Maçambará, Pinhalzinho-Foz do Chapecó e SEs
	Eletrosul

	172/2017
	Processo 013.228/2017-0 
	Ampliação da SE Coxipó-Substituição dos Autotrafos 1/2/3
	Eletronorte

	102/2018
	Processo 011.210/2018-4
	UTE de Santa Cruz
	Furnas

	128/2018
	Processo 012.369/2018-7
	SE Manaus e SE Jorge Teixeira
	Amazonas GT

	70/2019
	Processo 007.985/2019-3
	SE Miracema
	Eletronorte

29. Por meio do Ofício de Requisição 1-71/2019-TCU-SeinfraElétrica, foi solicitado à Chesf que se manifestasse a respeito dos critérios de pagamento do contrato em análise. 
30. Em resposta (Evidência 4) , a Chesf afirma entender que os eventos relacionados aos pagamentos de equipamentos, conforme consta na cláusula 6.1.1.1 do Contrato 90.2016.2900, não representam adiantamento de pagamento. 
31. De acordo com a estatal, o percentual de 10% equivale aos custos aproximados do projeto, etapa necessária para o início da fabricação e considera os custos com as horas de projetistas, design review, viagens para detalhamento de projeto até a sua efetiva aprovação para fabricação.
32. Já o percentual de 40% só seria aprovado após a realização dos ensaios/testes dos equipamentos em fábrica, quando é atestado que já está fabricado e atendendo a todas as características do projeto, faltando apenas a etapa de embalagem e transporte para entrega. Esse percentual não remuneraria integralmente o fornecedor pelos custos despendidos até esta etapa, o que só ocorre após a entrega efetiva do bem. 
33. Por não entender como adiantamento, a Chesf não realizava a solicitação de garantias em seus contratos para esses pagamentos.
34. Contudo, os processos de contratação da Chesf estão sendo adequados à Lei 13.303/2016 (Lei das Estatais) e ao Regulamento de Licitações e Contratos da Eletrobras, de forma que orientações sobre garantias estão sendo avaliadas internamente e serão submetidas à discussão no âmbito da Eletrobras, que tem a governança do Regulamento. 
35. Em relação aos argumentos da estatal, entende-se que não são suficientes para elidir a irregularidade, conforme se demonstra a seguir.
36. Devemos verificar que a ocorrência dessa situação no setor de energia é devido ao fato de as obras para expansão da geração e transmissão de energia necessitarem de equipamentos com valores vultosos, que são muitas vezes projetados especificamente para aquele empreendimento. Inclusive, os equipamentos mais complexos (transformadores e auto-transformadores de potência, geradores, compensadores síncronos de potência reativa) necessitam que sua manufatura seja acompanhada in loco pelo contratante, com a realização de diversos ensaios conforme as etapas de fabricação sejam superadas para garantir que as características de projeto sejam garantidas.
37. Nesse sentido, é prática comum do setor que os fornecedores de equipamentos exijam o pagamento antecipado de parte dos custos, popularmente conhecido como sinal, para o start do pedido de fabricação. Portanto, para harmonizar o fluxo de caixa dos contratados, os contratantes incluem critérios de medição prévios à entrega física do equipamento. Continuando, conforme as partes dos equipamentos mais complexos (enrolamentos do primário ou secundário, estator ou rotor; tanque de óleo, mancais de geradores e compensadores, núcleos de transformadores e outros) são manufaturados, submetidas aos ensaios e aprovados pela contratante é realizado o pagamento acordado, o que os jurisdicionados nomeiam como “eventos de pagamento”.
38. Contudo, na prática, esses pagamentos intermediários são realizados sem a entrega efetiva dos bens ou serviços, uma vez que nesse momento o contratante pagou pela realização das partes aprovadas. Assim, caso ocorra qualquer problema com a contratada durante a confecção dos equipamentos e eles não sejam finalizados e efetivamente entregues, ocorrerá um fato que tem ampla possibilidade de causar prejuízos para a contratante. Pois, no caso de abandono da contratada ou de tornar-se insolvente, as partes manufaturadas dificilmente serão aproveitadas por outro fabricante e seriam inúteis para a retomada do empreendimento. Desta forma, ocorrendo a inadimplência contratual da prestadora, se a contratante não conseguir reembolso financeiro configurará seu prejuízo.
39. Com respeito ao percentual de 10% que a Chesf diz ser equivalente aos custos do projeto, para o início da fabricação, que cobriria os custos de projetistas, design review e detalhamento de projeto, verificou-se para os disjuntores, módulo híbrido, seccionadores e transformadores de corrente, todos para a tensão de 245kV, que as documentações encaminhada para aprovações e pagamentos são resumos e apanhados das características dos aparelhos propostos anexados dos certificados dos ensaios, desenhos e manuais pré-existentes para serem aprovados pela Chesf. Consequentemente, não significando que a documentação apresentada justifique esse primeiro desembolso realizado (evidências 6-9) .
40. Quanto ao valor de 40% pago após os testes em fábrica, mesmo que esse desembolso seja realizado já próximo à entrega dos equipamentos, é fato que o produto continua na fábrica do fornecedor, não estando em posse da estatal e, ainda, sujeito ao risco de não entrega do produto.
41. Interessante ressaltar que a fatura proforma emitida pela Grid para o pagamento desse evento de teste é explícita em caracterizá-lo como um adiantamento, como pode ser observado no título e na referência da fatura: título: “Simulação Pro-forma”; referência CTN-I.90.2016.2900 – Simulação de Adiantamento” (Evidência 5) .
42. Segundo a jurisprudência deste Tribunal tais critérios de medição apresentam as características de adiantamento de pagamento, assim, veda-se o seu pagamento, salvo em casos em que seja comprovado o benefício para o erário e com as devidas cautelas e garantias específicas (Acórdão 4143/2016-TCU-Primeira Câmara–Relator Min. Benjamin Zymler e Acórdãos 3.003/2010–Relator Min. Valmir Campelo, 1.879/2011–Relator Min. Augusto Nardes, 2.262/2011–Relator Min. José Múcio Monteiro, 2.353/2017–Relatora Min. Ana Arraes e 817/2018–Relator Min Aroldo Cedraz, todos do Plenário do TCU) .
43. Destaca-se que o entendimento desta Corte de Contas é pela necessidade de garantias específicas para proteção dos cofres do contratante, não sendo suficiente a existência de garantias de contratação da obra, prevista no art. 56 da Lei 8.666/1993, tendo em vista o aumento da exposição ao risco em casos de inadimplência contratual.
44. Já o estatuto das estatais, conforme disposto no art. 31, § 1º, inciso II, alínea “d” da Lei 13.303/2016, conceitua o dano proveniente de recebimentos antecipados como superfaturamento:
§ 1º Para os fins do disposto no caput, considera-se que há:
II - superfaturamento quando houver dano ao patrimônio da empresa pública ou da sociedade de economia mista caracterizado, por exemplo:
 (...) 
d) por outras alterações de cláusulas financeiras que gerem recebimentos contratuais antecipados, distorção do cronograma físico-financeiro, prorrogação injustificada do prazo contratual com custos adicionais para a empresa pública ou a sociedade de economia mista ou reajuste irregular de preços.
45. Apesar de a Lei 13.303/2016 ser superveniente à Lei 8666/1993, isso não exclui a interpretação legal trazida a respeito de superfaturamento. Conforme o novo diploma legal, entende-se que o risco de perda dos valores antecipados ao contrato é alocado integralmente no patrimônio das empresas estatais e, em caso de inadimplemento, caracteriza-se como situação de superfaturamento.
46. Esse risco já foi materializado anteriormente em obras da própria Chesf, como foi o caso da Usina Eólica de Casa Nova (TC Processo 007.173/2012-1) onde o maior montante do valor do empreendimento era relativo ao fornecimento de equipamentos, com critérios de medição prévios à entrega efetiva dos mesmos. Antes da conclusão da obra a contratada faliu e causou prejuízos vultuosos à estatal, os quais estão discutidos em sede Tomada de Contas Especial (TC Processo 030.040/2016-7) .
47. Outro exemplo a ser mencionado envolve a obra de Implantação do Complexo Eólico de Fortim, no município de Fortim-CE (TC-Processo 014.791/2018-8) , sob a responsabilidade de SPEs subsidiárias de Furnas, na qual, em apenas um dos contratos, firmado com a empresa Wind Power Energia SA (Impsa) , após as empresas Energia dos Ventos V a IX (contratantes) realizarem um adiantamento de R$ 78.120.000,00 entre dezembro/2013 e março/2014, a Impsa teve a sua falência decretada em agosto/2014. 
48. Nesse sentido, independentemente de como as estatais conceituem esses pagamentos elevados (projetos, desenhos, testes na fábrica ou eventos de pagamentos) , o fato é que eles elevam o risco de prejuízo dessas empresas com a perda dos valores pagos, atraso do empreendimento e lucros cessantes.
49. Para mitigar a ocorrência desses prejuízos, a medida estipulada nos normativos legais e na jurisprudência desta Corte de Contas é a contratação de seguros garantia específicos para ressarcimentos dos adiantamentos em caso de inexecução contratual, de modo que os valores despendidos com equipamentos inacabados ou não entregues serão ressarcidos para as entidades. 
50. Ademais, diversas outras medidas de boa gestão devem ser adotadas durante a execução contratual: acompanhamento da fabricação dos equipamentos, para verificar se as etapas acordadas estão sendo efetivamente cumpridas, bem como, para evitar a existência de sobreposição de diversos contratantes para o mesmo bem; verificar se as condições da qualificação econômico financeiro da contratada se mantem nos parâmetros iniciais da apresentação da proposta, para se antecipar a uma situação de sua insolvência; verificar se as condições da qualificação técnica da contratada se mantem nos parâmetros iniciais da apresentação da proposta, para constatar se ainda possui o know how para execução contratual e manutenção de cláusulas contratuais que permitam a proteção dos equipamentos contra a pretensão de outros contratantes ou credores da contratada.
51. Para este caso in lume, o fornecimento de todos os equipamentos para a SE Recife II já foi realizado e eles se encontram no depósito da Chesf, o que foi efetivamente verificado por esta equipe de auditoria em visita à obra. Assim, dos itens em que havia previsão de adiantamento, apenas os cabos de comando e controle e os materiais para o sistema de proteção ainda não foram entregues, mas esse adiantamento representa apenas 3% do valor total do contrato.
52. Portanto, nesse caso concreto, entende-se que o risco já foi mitigado e não cabe atuação do Tribunal neste contrato.
53. Por outro lado, é importante ressaltar que existe determinação, desde 2014, endereção à Chesf, no sentido de evitar situações de exposição da estatal ao risco do adiantamento de pagamento sem garantia, Acórdão 1231/2014-TCU-Plenário, relator André de Carvalho:
9.1. determinar à Companhia Hidro Elétrica do São Francisco – Chesf que especifique explicitamente nos futuros contratos a destinação de eventuais adiantamentos, de forma a estabelecer mecanismos de medição que assegurem a proporcionalidade entre os valores pagos e os serviços efetivamente realizados e atestados, em consonância com a jurisprudência do TCU (Acórdãos: 786/2006, 2.369/2006, 889/2007, 265/2010, 1.597/2010, 1.227/2009, 2.619/2009 e 2.655/2009, todos do Plenário) ;
 (...) 
9.3. recomendar à Companhia Hidro Elétrica do São Francisco – Chesf que atente para a necessidade de comprovação, nos autos do processo de licitação, da adoção das indispensáveis cautelas ou garantias, de que trata o art. 38 do Decreto nº 93.872, de 23 de dezembro de 1986, no caso de pagamento antecipado de fornecimento de materiais, execução de obra ou prestação de serviço, inclusive de utilidade pública;
54. Assim, com fundamento no art. 58, §1º, da Lei 8.443/1992 c/c art. 268, §3º, do Regimento Interno do TCU, caberia a aplicação de multa, sem audiência prévia, aos gestores da Chesf responsáveis pela assinatura do Contrato CTNI90.2016.2900.00, pelo descumprimento de determinação proferida por esta Corte.
55. Contudo, considerando que nos autos do TC Processo 007.985/2019-3, Fiscobras 2019, auditoria na Subestação Miracema (TO) , foi proposta a realização de estudos por parte da holding Eletrobras, com o intuito de se avaliar o real impacto financeiro e orçamentário junto às suas subsidiárias com vistas à inclusão, no modelo de contratação em que se preveja o adiantamento de pagamentos, de garantias mais abrangentes para mitigação do risco de inadimplemento do fornecedor, em conformidade com a legislação vigente, deixa-se de se propor, de maneira extraordinária, para esse caso concreto, a aplicação da multa mencionada no parágrafo anterior. 
Conclusão da equipe
56. Diante do exposto, propõe-se dar ciência à Chesf que critérios de medição e pagamento de equipamentos que ocorram previamente à entrega efetiva de bens e equipamentos são considerados adiantamento e devem ser precedidos de garantia específica, conforme jurisprudência deste Tribunal de Contas.
57. Em que pese a constatação da irregularidade, considera-se não ser devida, nesse momento, a responsabilização dos gestores, pois não restou comprovada má-fé dos responsáveis, não foi materializado qualquer dano e existe medida proposta à holding Eletrobras no sentido de uniformizar esse entendimento para suas subsidiárias.
IV. Análise dos comentários dos gestores 
58. Tendo em vista que não foram encontrados achados de alta complexidade, que os gestores tiveram a oportunidade de se manifestar especificamente sobre o achado por meio do Ofício de Requisição 1-71/2019-TCU/SeinfraElétrica e que as propostas de encaminhamento se limitam a cientificar a Chesf, considera-se desnecessário realizar a manifestação preliminar dos gestores.
V. Conclusão 
59. A presente auditoria decorre de determinação contida no Acórdão 883/2017-TCU-Plenário, de 16/05/2017, que deu origem ao TC Processo 015.749/2019-3, Fiscalis 71/2019, e tem como objeto fiscalizar a ampliação da SE Recife II. 
60. Assim, o objeto desta auditoria é o contrato CTNI 90.2016.2900, firmado, em 20/2/2018, entre a Chesf e o consórcio construtor, formado pelas empresas Grid Solutions Transmissão de Energia Ltda. (CNPJ 05.356.949/0001-42) e Enpecel Engenharia Ltda (CNPJ 10.352.056/0001-69) , no valor de R$ 25.980.209.71 (data base março/2017) , visando a ampliação da subestação Recife II.
61. O Achado III.1 deste Relatório responde à quarta questão de auditoria, relativa à formalização e execução adequada do contrato. Foi verificado o adiantamento de pagamentos sem a apresentação das correspondentes garantias no Contrato em análise. Mais detalhadamente, identificou-se que o pagamento de até 50% dos valores dos equipamentos fornecidos foi realizado por meio de itens previstos na planilha de eventos geradores tais como “aprovação de projetos” e “testes em fábrica”. O pagamento desses itens ocorre antes da entrega efetiva do equipamento. Os produtos teoricamente associados a esses pagamentos (projetos ou testes) , por si, não acrescentam valor ou andamento físico à obra, o que imbui esses critérios de medição com a característica de adiantamento.
62. É preciso destacar que esse tipo de irregularidade tem sido repetidamente apontada pelo TCU em obras das empresas do grupo Eletrobras (Tabela 1) e que esta Corte de Contas já auditou ao menos duas obras (Usina Eólica de Casa Nova - TC Processo 007.173/2012-1 e Parque Eólico Energia dos Ventos VI TC-Processo 014.791/2018-8) em que o risco de inadimplência por conta de pagamentos intermediários elevados para “projetos”, “desenhos” e “testes na fábrica” se materializou e a estatal arcou com prejuízos vultuosos. Inclusive, uma delas, EOL Casa Nova, é da própria Chesf, de modo que a estatal já sofreu os prejuízos com esse tipo de inadimplemento (TCE Processo 030.040/2016-7) .
63. Destacou-se, ainda, a existência de determinação à Chesf, desde o ano de 2014, no sentido de evitar situações de exposição da estatal ao risco do adiantamento de pagamento sem garantia, itens 91 e 9.3 do Acórdão 1231/2014-TCU-Plenário, relator André de Carvalho.
64. Assim, com fundamento no art. 58, §1º, da Lei 8.443/1992 c/c art. 268, §3º, do Regimento Interno do TCU, caberia a aplicação de multa, sem audiência prévia, aos gestores da Chesf responsáveis pela assinatura do Contrato CTNI90.2016.2900.00, pelo descumprimento de determinação proferida por esta Corte.
65. Contudo, considerando que nos autos do TC Processo 007.985/2019-3, Fiscobras 2019, auditoria na Subestação Miracema (TO) , foi proposta a realização de estudos por parte da holding Eletrobras, com o intuito de se avaliar o real impacto financeiro e orçamentário junto às suas subsidiárias com vistas à inclusão, no modelo de contratação em que se preveja o adiantamento de pagamentos, de garantias mais abrangentes para mitigação do risco de inadimplemento do fornecedor, em conformidade com a legislação vigente, deixa-se de se propor, de maneira extraordinária, para esse caso concreto, a aplicação da multa mencionada no parágrafo anterior. 
66. Além disso, sopesa-se que o fornecimento de todos os equipamentos para a SE Recife II já foi realizado e eles se encontram no depósito da Chesf, o que foi efetivamente verificado por esta equipe de auditoria. Assim, dos itens em que havia previsão de adiantamento, apenas os cabos de comando e controle e os materiais para o sistema de proteção ainda não foram entregues, mas esse adiantamento representa apenas 3% do valor total do contrato.
67. Portanto, nesse caso concreto, entende-se que o risco já foi mitigado e não cabe atuação do Tribunal neste contrato. 
68. Diante do exposto, propõe-se dar ciência à Chesf da irregularidade apontada.
69. Em relação às outras questões de auditoria: 
69.1. Questão 1: o edital e o Contrato contêm orçamento detalhado e não foram encontradas irregularidades nos preços contratados. 
69.2. Questão 2: o projeto básico apresentado na licitação continha informações suficientemente detalhadas para balizar as respostas apresentadas e estavam de acordo com as Resoluções Autorizativas da Aneel (RA 6137/2016) . 
69.3. Questão 3: não foram encontrados achados relevantes em relação à Concorrência CTNI-90.2016.2900.
VI. Proposta de encaminhamento
70. Ante todo o exposto, submetem-se os autos à consideração superior, propondo:
70.1. dar ciência à Companhia Hidro Elétrica do São Francisco (Chesf) , com fundamento no art. 7º da Resolução-TCU 265/2014, que critérios de medição e pagamento de itens de fornecimento que ocorram previamente à entrega efetiva dos bens são considerados adiantamento e devem ser precedidos de garantia específica, conforme jurisprudência deste Tribunal de Contas;
70.2. encaminhar cópia do acórdão que vier a ser proferido, acompanhado do Relatório e Voto que o fundamentarem, à Chesf e à Eletrobras;
70.3. encerrar o presente processo, com fundamento no art. 169, inciso V, do RI-TCU.
É o relatório.

não há

Não atuou.

RELATÓRIO DE AUDITORIA. OBRAS DE AMPLIAÇÃO E REFORÇO DA SUBESTAÇÃO RECIFE II. ADIANTAMENTO DE PAGAMENTO SEM AS DEVIDAS GARANTIAS CONTRATUAIS. CIÊNCIA À CHESF.

RELATÓRIO DE AUDITORIA (RA)

Secretaria de Fiscalização de Infraestrutura de Energia Elétrica (SeinfraElétrica).

Em exame, auditoria realizada no âmbito do Fiscobras 2019 na Companhia Hidro Elétrica do São Francisco (Chesf) que teve por objeto fiscalizar as obras de ampliação e reforço da subestação Recife II, em Pernambuco, autorizada pela Aneel na Resolução Autorizativa 6.137/2016, de 29/11/2016.
Para execução do empreendimento, a Chesf celebrou contrato com as empresas Grid Solutions Transmissão de Energia Ltda. e Enpecel Engenharia Ltda., no valor de R$ 25.980.209,71, o que representou um desconto de 5,17% em relação ao valor estimado pela Companhia. 
Compete esclarecer que a Subestação (SE) Recife II está situada na Rodovia PE 7, Jaboatão dos Guararapes/PE e é uma das principais SE do Estado de Pernambucano, com capacidade instalada de 2400 MVA.
O único achado de auditoria tratou de adiantamento de pagamento sem as devidas garantias contratuais, cuja proposta formulada pela unidade técnica é de dar ciência à Chesf de que critérios de medição e pagamento de itens de fornecimento que ocorram previamente à entrega efetiva dos bens são considerados adiantamento e devem ser precedidos de garantia específica, conforme jurisprudência deste Tribunal de Contas.
Acolho a proposta de encaminhamento, razão pela qual adoto os fundamentos da unidade especializada como minhas razões de decidir, sem prejuízo de acrescer alguns comentários.
A SeinfraElétrica examinou o orçamento elaborado pela Chesf e o comparou com o banco de preços da Aneel e com os valores de equipamentos similares no site ComprasNet, sem ter identificado irregularidades nessa verificação.
 No caso do achado, a unidade técnica constatou que 50% do valor dos equipamentos e 15% do valor dos sistemas de proteção e cabos de controle são pagos antes da entrega efetiva desses bens, que, em caso de falência ou inadimplência da contratada, a Chesf teria pago esses valores sem ter recebido qualquer produto. Os critérios de medição que propiciavam essa medição antecipada deviam-se a pagamento pela aprovação dos projetos (10% para equipamentos e 15% para sistema de proteção e cabos de controle) e 40% do valor dos equipamentos a serem fornecidos, após os testes de fábrica. 
O valor total desse adiantamento correspondeu a R$ 6,6 milhões, equivalente a 25,5% do valor contratado.
Esse tipo de achado já foi observado por esta Corte de Contas em diversas outras auditorias envolvendo obras do setor elétrico.
Em resposta, a Chesf entende que esses pagamentos não se configuram adiantamento e por isso não solicitavam qualquer espécie de garantia. 
Apesar de entender que as obras do setor elétrico demandam equipamentos de valores vultosos e que por vezes são projetados especificamente para aquele empreendimento, a Administração Pública não pode se submeter a riscos, por exemplo, de falência da fabricante ou da contratada, devendo se resguardar por meio de cautelas e garantias inerentes aos eventos em questão. 
	Ante o exposto, acompanho a unidade técnica e VOTO para que seja acolhida a proposta de acórdão que ora submeto à apreciação deste Colegiado. 
TCU, Sala das Sessões Ministro Luciano Brandão Alves de Souza, em 28 de agosto de 2019.
Ministro VITAL DO RÊGO 
Relator